【裁判字號】    99,重上,410
【裁判日期】    991111
【裁判案由】    塗銷土地所有權移轉登記
【裁判全文】
臺灣高等法院民事判決                 99年度重上字第410號
上  訴  人  丁○○
            甲○○
前列二人共同
訴訟代理人  許修齊律師
被  上訴人  乙○○
            丙○○
前列二人共同
訴訟代理人  黃金源律師
上列當事人間塗銷土地所有權移轉登記事件，上訴人對於中華民
國99年6月8日臺灣新竹地方法院99年度重訴字第30號第一審判決
提起上訴，本院於99年10月14日言詞辯論終結，判決如下：
    主      文
上訴駁回。
第二審訴訟費用由上訴人負擔。
    事實及理由
一、本件上訴人聲明求為判決：
      (一)原判決不利於上訴人之部分廢棄。
      (二)上開廢棄部分，被上訴人乙○○應將坐落新竹縣竹北
          市○○段第77-15地號土地、面積190平方公尺，新竹
          縣竹北地政事務所於民國95年3月31日以買賣為登記
          原因，所完成之所有權移轉登記塗銷，回復登記為陳
          阿屘所有。被上訴人丙○○應將坐落新竹縣竹北市○
          ○段第77-13地號土地、面積433平方公尺，新竹縣竹
          北地政事務所於民國95年3月31日以買賣為登記原因
          ，所完成之所有權移轉登記塗銷，回復登記為陳阿屘
          所有。
      (三)第一、二審訴訟費用由被上訴人負擔。
    被上訴人聲明求為判決：
      (一)上訴駁回。
      (二)第二審訴訟費用由上訴人負擔。
二、上訴人起訴主張：坐落新竹縣竹北市○○段77-15地號土地
    面積190平方公尺，及同地段77-13地號土地面積433平方公
    尺（下稱系爭二筆土地），原為兩造之父即訴外人陳阿屘所
    有。陳阿屘分別與被上訴人乙○○，丙○○（以下合稱被上
    訴人，分別時則各稱其名），於民國95年3月28日，共同向
    新竹縣竹北地政事務所（下稱竹北地政事務所），以陳阿屘
    於95年3月7日，將上開77-15地號土地以新台幣（下同）114
    萬元之價格出售予乙○○，上開77-13地號土地以259萬8千
    元之價格出售予丙○○為由，申請將系爭二筆土地所有權分
    別移轉登記為乙○○、丙○○所有，經竹北地政事務所分別
    以22字第7449號、22字第7448號收件，並均於95年3月31日
    完成所有權移轉登記（下稱系爭所有權移轉登記）。但訴外
    人陳阿屘與被上訴人間並無價金之約定及交付情事，該買賣
    之意思表示，應屬陳阿屘與被上訴人間之虛偽意思表示，依
    民法第87條第1項之規定，應屬無效，以該無效意思表示所
    完成之系爭所有權移轉登記即有無效之原因，有將之塗銷，
    回復所有權為陳阿屘所有之必要。又按二親等以內親屬間財
    產之買賣，以贈與論，但能提出已支付價款之確實證明，且
    該已支付之價款非由出賣人貸與或提供擔保向他人借得者，
    不在此限，遺產及贈與稅法第5條第6款定有明文。陳阿屘為
    被上訴人之父，屬二親等直系血親，陳阿屘於95年間將系爭
    二筆土地辦理所有權移轉登記予被上訴人時，因被上訴人並
    未能提出向陳阿屘購買系爭二筆土地支付價款之確實證明，
    曾按系爭二筆土地當時財政部台灣省北區國稅局（下稱北區
    國稅局）核定之價值計算繳交贈與稅13萬4,821元，並附上
    贈與稅繳清證明書，益證系爭所有權移轉登記之原因絕非買
    賣。但陳阿屘與被上訴人向竹北地政事務所申請辦理系爭二
    筆土地之所有權移轉登記申請書上卻記載所有權移轉原因為
    買賣，並附有買賣所有權移轉契約書，亦足證明系爭土地於
    斯時所有權移轉之原因，並非贈與。而除了買賣與贈與外，
    被上訴人別無其他法律上之原因取得系爭二筆土地之所有權
    ，故被上訴人雖為系爭二筆土地之登記名義人，但非實際上
    所有權人，仍應屬陳阿屘所有，而陳阿屘已於98年1月24日
    死亡，系爭土地應屬陳阿屘之遺產，伊二人亦同為陳阿屘之
    繼承人，為確保伊二人應繼分權利，爰起訴請求塗銷系爭二
    筆土地所有權移轉登記等語。
三、被上訴人則以：兩造之父母陳阿屘與陳謝妹，育有長男丁
    ○○、次男陳錦燕、三男乙○○、四男甲○○、五男丙○○
    、長女劉陳玉蘭、次女陳瑞香、三女陳瑞金、四女陳瑞寶，
    惟陳阿屘與陳謝妹向由被上訴人共同扶養，支付陳阿屘、
    陳謝妹之生活費用及撫養費，因為被上訴人侍奉陳阿屘、
    陳謝妹非常孝順，陳阿屘即與被上訴人約定，要求被上訴
    人每個月負擔支付陳阿屘、陳謝妹之生活費用及撫養費，
    陳阿屘則於70年3月11日將門牌號碼竹北鄉隘口村5鄰44 之2
    號之建築改良物出售給被上訴人。嗣陳謝妹於94年8月26
    日死亡後，陳阿屘仍然由被上訴人共同扶養，且陳阿屘與丙
    ○○共同生活，因被上訴人侍奉陳阿屘十分孝順，陳阿屘為
    了使被上訴人有上開房屋所坐落土地即系爭二筆土地之所有
    權，願贈與系爭二筆土地，但要求被上訴人共同負擔支付陳
    阿屘之生活費用、撫養費、醫療費用等至陳阿屘死亡為止，
    經被上訴人允諾，陳阿屘即基於贈與之意思，將系爭二筆土
    地所有權分別移轉予被上訴人，惟以「買賣」為登記之原因
    ，是依民法第87條第2項之規定，系爭所有權移轉登記應屬
    有效，況上訴人於98年1月24日陳阿屘死亡之前，即知悉陳
    阿屘將系爭二筆土地移轉登記予被上訴人，僅當時因陳阿屘
    尚健在，陳阿屘可以到庭陳述意見，上訴人始遲至陳阿屘死
    亡後才提起本件訴訟，本件上訴人主張無理由等語，資為抗
    辯（按被上訴人二人於原審係先抗辯伊二人係以給付陳阿屘
    之扶養費用、生活費用、醫療費用作為給付系爭土地買賣價
    金，而辯稱確有買賣之事實，嗣於本院表示就買賣部分不予
    主張，見本院卷第62頁反面）。
四、查陳阿屘為兩造之父，於98年1月24日死亡，育有長男丁○
    ○、次男陳錦燕、三男乙○○、四男甲○○、五男丙○○、
    長女劉陳玉蘭、次女陳瑞香、三女陳瑞金、四女陳瑞寶。系
    爭二筆土地原均為陳阿屘所有，於95年3月31日以「買賣」
    為登記原因，分別移轉登記於被上訴人名下。陳阿屘於95年
    間將系爭二筆土地以「買賣」為登記原因移轉所有權予被上
    訴人時，曾按當時北區國稅局核定之價值計算繳交贈與稅13
    萬4,821元等情，有系爭二筆土地所有權移轉登記資料、土
    地登記簿謄本、贈與稅繳清證明書、繼承系統表、戶籍謄本
    附卷可參（見原審卷第9至36頁），復為兩造所不爭執（見
    原審卷第89頁反面、本院卷第62頁反面），堪信為真正。
五、上訴人主張系爭所有權移轉登記乃陳阿屘與被上訴人間之通
    謀虛偽意思表示，核屬無效而應予塗銷云云，則為被上訴人
    否認，並以前詞置辯。經查：
  (一)按表意人與相對人通謀而為虛偽意思表示者，其意思表示無
    效。但不得以其無效對抗善意第三人。民法第87條第1項定
    有明文。然所謂通謀虛偽意思表示，乃指表意人與相對人互
    相故意為非真意之表示而言，故相對人不僅須知表意人非真
    意，並須就表意人非真意之表示相與為非真意之合意，始為
    相當，若僅一方無欲為其意思表示所拘束之意，而表示與真
    意不符之意思者，尚不能指為通謀而為虛偽意思表示，在贈
    與或買賣契約，亦不能僅因契約當事人間有特殊親誼關係或
    價金之交付不實，即謂該贈與或買賣係通謀虛偽成立（參見
    最高法院48年台上字第29號判例要旨、最高法院86年度台上
    字第3865號判決要旨）。如虛偽意思表示，隱藏他項法律行
    為者，適用關於該項法律行為之規定，此亦為民法第87條第
    2項所明定。
  (二)被上訴人於本院自承其與陳阿屘就系爭二筆土地所有權移轉
    實係基於贈與之意思，惟以「買賣」為登記之原因（見本院
    卷第44頁、第62頁反面），是本件固足認陳阿屘與被上訴人
    間非基於買賣之合意而辦理系爭二筆土地所有權移轉登記，
    惟查：
    1.證人即系爭土地過戶承辦代書林金樹於原審時到庭證稱：
      （法官問：當初過戶為何以買賣為原因？）他們一致主張
      用買賣，另外陳阿屘說土地上的地上物是被上訴人2人的
      ，所以土地就賣給被上訴人2人、（法官問：你知道實際
      上有買賣關係？）我問他們，他們說自理等語（見原審卷
      第120頁反面）；參酌證人即兩造胞妹陳瑞寶於原審之證
      述亦稱：（法官問：你是否知道新竹縣竹北市○○段第
      77-15、77-13地號過戶給被上訴人？何時知道？）知道，
      陳阿屘在過世之前有跟我們提過，要將系爭2筆土地作給
      被上訴人2人，但他們在作成決定時我們沒有參與（法官
      問：當時有無聽陳阿屘土地是買賣還是贈與？）當時陳阿
      屘沒有說是買賣還是贈與只是說要作給他們、（法官問：
      知道他們有金錢的交付、價金嗎？）不知道，只知道被上
      訴人有答應要扶養2老到百年等語；及證人陳瑞香於原審
      所為之證述：（法官問：你是否知道新竹縣竹北市○○段
      第77-15、77-13地號過戶給被上訴人？何時知道？）我母
      親過世後，有聽過我父親提起被上訴人2人很孝順，土地
      上的地上物是被上訴人2人的，所以他要把系爭土地作給
      他們，過戶時我沒有參與，所以不是很瞭解，只知道父親
      有提到希望被上訴人扶養他到百年。被上訴人2人確實有
      做到這一點等語（見原審卷第121頁、122頁反面、123頁
      正面），堪認陳阿屘確有移轉系爭二筆土地所有權予被上
      訴人之真意，且被上訴人確實有依所承諾，扶養陳阿屘至
      百年。
    2.按「二親等以內親屬間財產之買賣，以贈與論，但能提出
      已支付價款之確實證明，且該已支付之價款非由出賣人貸
      與或提供擔保向他人借得者，不在此限」，遺產及贈與稅
      法第5條第6款定有明文。是觀諸陳阿屘於95年間將系爭土
      地以「買賣」為原因移轉登記予被上訴人時，曾按當時北
      區國稅局核定之價值計算繳交贈與稅13萬4,821元，有北
      區國稅局贈與稅繳清證明書影本為證（見原審卷第25至26
      頁）。堪認本件係因未能提出已支付價款之確實證明，故
      陳阿屘始以繳交贈與稅之方式申請辦理所有權移轉登記，
      此益見其欲將系爭二筆土地所有權移轉予被上訴人之真意
      甚為明確。而本件被上訴人既願接受，並進而辦理所有權
      移轉登記，則陳阿屘與被上訴人間就移轉系爭二筆土地所
      有權予被上訴人之合意表示，自屬真意無訛。
    3.又上訴人丁○○早於95年10月，即委由訴外人代書陳炫達
      申請系爭二筆土地之土地登記簿謄本，查明各人取得之陳
      阿屘土地所有權移轉登記情形，此為上訴人所自承（見本
      院卷第58頁），並有土地登記簿謄本附卷可佐（見本院卷
      第52至53頁），足認上訴人丁○○於98年1月24日陳阿屘
      死亡之前，即知悉陳阿屘將系爭二筆土地移轉登記予被上
      訴人，其於陳阿屘尚健在，可得詢問系爭二筆土地移轉原
      因時，未為任何表示，反遲至陳阿屘死亡後才提起本件訴
      訟，殊與常情相違，顯見上訴人早知陳阿屘確實有移轉系
      爭二筆土地所有權予被上訴人之真意。至於上訴人主張陳
      阿屘生前就其財產早有分配，有鬮分字據可證云云，但查
      該字據係56年9月5日即書立（見本院卷第27至30頁），距
      陳阿屘98年1月28日死亡已長達41年有餘，尚難認陳阿屘
      死前仍有意依上開鬮分字據內容分配財產，遑論系爭二筆
      土地早於95年間即辦理所有權移轉登記，並經陳阿屘親自
      委任代書辦理，上訴人此部分主張尚難採信。
    4.再觀諸原為陳阿屘所有之新竹縣竹北市○○段77地號土地
      及同地段77-10地號土地，前於64年間，亦係以買賣為原
      因，辦理所有權移轉登記予上訴人甲○○，有土地登記簿
      謄本附卷可參（見本院卷第50至51頁）。上訴人甲○○亦
      自承上開77及77-10地號土地係陳阿屘欲將財產平均分配
      ，而於64年6月18日辦理移轉登記予其所有，是依上訴人
      甲○○之陳述，上開77及77-10地號土地實際上移轉之原
      因亦非買賣，陳阿屘卻以「買賣」之方式辦理移轉登記，
      再參酌證人林金樹代書證述陳阿屘與被上訴人一致主張用
      買賣方式辦理系爭二筆土地所有權移轉登記，顯見陳阿屘
      如欲贈與土地予子女，向以「買賣」之名義行之，實則為
      贈與甚明。且僅因未能提出已支付價款之確實證明，陳阿
      屘與被上訴人復係二親等以內親屬，故依遺產及贈與稅法
      上開規定，以繳交贈與稅之方式，俾利完成移轉登記，此
      核屬事理之然，尚不得執系爭移轉係以買賣方式卻繳納贈
      與稅為由，而謂系爭二筆土地之移轉原因並非贈與。是被
      上訴人抗辯陳阿屘係以贈與之意思而將系爭二筆土地移轉
      登記與被上訴人，僅登記原因以「買賣」為之等語為可採
      ，依民法第87條第2項規定：「虛偽意思表示，隱藏他項
      法律行為者，適用關於該項法律行為之規定。」，即應適
      用該隱藏之贈與行為之規定。
  (三)本件陳阿屘既係基於贈與之意思，將系爭二筆土地所有權分
    別移轉予被上訴人，僅係以「買賣」為登記之原因，已如上
    述，則上訴人猶謂系爭所有權移轉登記之原因如為贈與，於
    辦理移轉登記時，原因應記載為贈與即已足，無庸附上「買
    賣所有權移轉契約書」，足證明系爭土地於該時所有權移轉
    之原因，並非贈與云云，即不足採。上訴人復未能舉證證明
    陳阿屘與被上訴人二人亦非基於贈與之意思表示辦理系爭所
    有權移轉登記，此部分主張殊難憑取。
  (四)綜上，被上訴人與陳阿屘間既有真實為贈與之合意，並辦理
    所有權之移轉登記，渠等所為之債權行為與移轉所有權之物
    權行為，自均屬有效。上訴人主張尚不足採。
六、綜上所述，上訴人請求塗銷系爭所有權移轉登記，並回復登
    記為陳阿屘所有，不應准許。原審為上訴人敗訴之判決，其
    理由雖與本院不同，但結果並無二致，本院仍應維持。上訴
    意旨指摘原判決不當，求予廢棄改判，為無理由，應予駁回
    。
七、本件事證已明，兩造其餘攻擊防禦方法及所提之證據，核與
    判決結果不生影響，爰不再逐一一論駁，附此敘明。
據上論結，本件上訴應為無理由，依民事訴訟法第449條第2項、
第78條，判決如主文。
中    華    民    國    99    年    11    月    11    日
                    民事第十九庭
                        審判長法  官  張  蘭
                              法  官  王漢章
                              法  官  黃莉雲
正本係照原本作成。
如不服本判決，應於收受送達後20日內向本院提出上訴書狀，其
未表明上訴理由者，應於提出上訴後20日內向本院補提理由書狀
（均須按他造當事人之人數附繕本）上訴時應提出委任律師或具
有律師資格之人之委任狀；委任有律師資格者，另應附具律師資
格證書及釋明委任人與受任人有民事訴訟法第466條之1第1項但
書或第2項（詳附註）所定關係之釋明文書影本。如委任律師提
起上訴者，應一併繳納上訴審裁判費。
中    華    民    國    99    年    11    月    12    日
                              書記官  魏汝萍
附註：
民事訴訟法第466條之1（第1項、第2項）：
對於第二審判決上訴，上訴人應委任律師為訴訟代理人。但上訴
人或其他法定代理人具有律師資格者，不在此限。
上訴人之配偶、三親等內之血親、二親等內之姻親，或上訴人為
法人、中央或地方機關時，其所屬專任人員具有律師資格並經法
院認為適當者，亦得為第三審訴訟代理人。

司法院資訊處製作；財團法人民間司法改革基金會備份。
